【裁判字號】    98,交抗,696
【裁判日期】    980930
【裁判案由】    聲明異議
【裁判全文】
臺灣高等法院高雄分院刑事裁定         98年度交抗字第696號
抗  告  人  交通部公路總局高雄區監理所
代  表  人  乙○○
受處分人    甲○○
上列抗告人因受處分人違反道路交通管理處罰條例聲明異議案件
，不服臺灣高雄地方法院中華民國98年9 月7 日裁定（98年度交
聲字第2211號），提起抗告，本院裁定如下：
    主  文
抗告駁回。
    理  由
一、按汽車駕駛人，駕駛汽車經測試檢定有酒精濃度超過規定標
    準之情形者，處15,000元以上60,000元以下罰鍰，並當場移
    置保管其車輛及吊扣其駕駛執照1 年，道路交通管理處罰條
    例第35條第1 項第1 款定有明文。而所謂酒精濃度超過規定
    之標準者，依道路交通安全規則第114 條第2 款之規定，係
    指汽車駕駛人飲用酒類或其他類似物後其吐氣所含酒精濃度
    超過每公升0.25毫克或血液中酒精濃度超過0.05％以上者而
    言。次按，道路交通管理處罰條例第68條曾於94年12月14日
    修正公布，並自95年3 月1 日開始施行。原條文規定：「汽
    車駕駛人，因違反本條例及道路交通安全規則之規定，受吊
    扣或吊銷駕駛執照處分時，吊扣或吊銷其持有各級車類之駕
    駛執照」，修正後改為：「汽車駕駛人，因違反本條例及道
    路交通安全規則之規定，受吊銷駕駛執照處分時，吊銷其持
    有各級車類之駕駛執照」。觀其提案修正理由「原條文將違
    法或違規駕駛人所持有各級車類之駕駛執照一併吊扣或吊銷
    失之過酷，影響人民工作及生活甚鉅，爰修正之」，此業據
    立法院公報第94卷第70期院會紀錄記載明確。顯見依現行道
    路交通管理處罰條例規定，已無得吊扣駕駛人所持有他級駕
    駛執照之依據存在，從而，於為吊扣駕駛人駕駛執照之處分
    時，自僅得吊扣駕駛人違規時所駕駛該級車類之駕駛執照，
    以限制其繼續駕駛該級車類行駛道路之權利，若駕駛人並無
    該級車類之駕駛執照，即無從再執行吊扣該級車類駕駛執照
    之處分。
二、本件原裁定以：(一)本件異議人於酒後駕駛上開重型機車，為
    警攔檢測得呼氣中酒精濃度達每公升0.37毫克，遂予製單舉
    發為異議人當場簽收在案，而原處分機關爰依道路交通管理
    處罰條例第35條第1 項第1 款規定，於98年7 月22以高監營
    裁字第裁80-N00000000號裁決書裁處異議人吊扣駕駛執照12
    個月等事實，為異議人所自承在卷（見原審第6 、11頁），
    並有高雄縣政府警察局98年7 月9 日高警交字第N00000000
    號舉發通知單、酒精濃度分析器測定數值紀錄表列單、原處
    分機關上開裁決書及送達證書影本各1 份附卷可稽（見原審
    卷第10-12 頁），是異議人酒後酒精濃度超過規定標準，仍
    於上開時、地駕駛重型機車之違規事實明確，堪以認定。(二)
    惟異議人係騎乘重型機車違規上路，並非駕駛大貨車違規行
    駛；且異議人於本件違規行為時，並無重型機車之駕駛執照
    ，而僅有普通大貨車駕駛執照，有公路監理電子閘門證號查
    詢汽車及機車駕駛人查詢結果及交通部公路總局高雄區監理
    所98年7 月27日高監營字第0980034801號函附違反道路交通
    管理事件不服裁決聲明異議案件移送書及駕駛執照影本各1
    份附卷足憑（見原審卷第2 、3 、19、20、26頁）。雖裁處
    吊扣異議人駕駛執照（裁決書未載明種類）之處分，於裁決
    書中僅記載舉發違反法條為交通管理處罰條例第35條第1 項
    第1 款及第22條第1 項第4 款之規定，並未具體指明裁處吊
    扣異議人大貨車駕駛執照之依據，此亦有裁決書在卷可按（
    見本院卷第11頁）。惟異議人騎乘重型機車行駛道路酒精濃
    度超過規定標準，縱屬違反道路交通管理處罰條例第35條第
    1 項第1 款之規定，依法即僅能吊扣其重型機車駕駛執照12
    個月，並無得以吊扣其持有他級駕駛執照之依據。是以，原
    處分機關以異議人有上開違規行為，逕行裁處吊扣異議人之
    大貨車駕駛執照，已難謂係適法之處分。(三)次按行政行為，
    採取之方法所造成之損害不得與欲達成目的之利益顯失均衡
    ，行政程序法第7 條第3 款定有明文。又依道路交通安全規
    則第61條第1 項第3 款規定，汽車駕駛人取得高一級車類之
    駕駛資格者，應換發駕駛執照，並准其駕駛較低級車類之車
    輛，已領有大貨車駕駛執照者，得駕駛小型車、輕型機器腳
    踏車。本件異議人領有大貨車駕駛執照，有本院依職權經公
    路監理電子閘門證號查詢汽車駕駛人查詢結果、交通部公路
    總局高雄區監理所98年7 月27日高監營字第0980034801號函
    附違反道路交通管理事件不服裁決聲明異議案件移送書及駕
    駛執照影本各1 份附卷可佐（見原審卷第9 -11 、19、26頁
    ）。又本件異議人雖無重型機駕駛執照可供吊扣，然行政行
    為採取方法所造成之損害，不得與所欲達成目的之利益顯失
    均衡，則在本件異議人無重型機車駕駛執照可供吊扣之情形
    下，吊扣其大貨車駕駛執照，雖可達成禁止異議人繼續酒後
    駕駛之目的，然亦同時造成剝奪異議人駕駛大貨車、小型車
    、輕型機器腳踏車等其他各類車輛之結果，甚至將因而影響
    其工作及生計，所造成之損害與所欲達成目的之利益，顯然
    失衡，復與前揭道路交通管理處罰條例第68條之修正意旨不
    符，有違法律保留原則。(四)原處分機關98年7 月27日高監營
    字第0980034801號聲明異議案件之移送書固援引用交通部95
    年5 月8 日交路字第095003 0639 號函、94年9 月15日交路
    字第0940051433號函、89年8 月30日交路89字第008861號函
    解釋，而為本件吊扣受處分人汽車駕照之依據（見本院卷第
    2 、13至15頁）。惟按法官依據法律獨立審判，為憲法第80
    條所明定，且依據司法院大法官會議釋字第137 號、216 號
    解釋意旨，各機關依其職掌就有關法規為釋示之行政命令，
    法官於審判案件時，固可予以引用，但仍得依據法律，表示
    適當之不同見解，並不受其拘束。原處分機關所引上開交通
    部函釋，固認為領有駕駛執照之駕駛人，於無照駕駛不同級
    之車輛違反道路交通管理處罰條例第35條，應處以罰鍰及吊
    扣駕駛執照時，仍可吊扣其所持有之其他駕駛執照云云。惟
    此與法院認定之法律意見不同，是上開函釋意見無從採為異
    議人不利之認定。因認原處分機關吊扣異議人普通大貨車駕
    駛執照之處分不當，而將原處分關於吊扣異議人駕駛執照12
    個月部分之處分撤銷，並為不罰之諭知，復敘明異議人僅領
    有普通大貨車駕駛執照卻騎乘重型機車，以及若駕駛人並無
    該級車類之駕駛執照，即無從執行吊扣駕駛執照之處分，均
    僅係應否依道路交通管理處罰條例第22條第1 項規定處罰駕
    駛人之問題，尚非得據此執為本件吊扣異議人普通大貨車駕
    駛執照之適法理由或依據及異議人並未就原處分關於罰鍰及
    施以道安講習等其餘裁罰部分聲明異議，故不另論列。經核
    原裁定與法並無不合。
三、抗告意旨雖以：(一)汽車駕駛執照為駕駛汽車之許可證，我國
    依車輛分類區○於道路交通安全規則第53條規定各類車種之
    駕駛執照，惟依同規則第61條規定，民眾已具備較低級車類
    駕駛資格後，當其取得高一級車類駕駛資格時，基於1 人1
    照( 汽車駕駛執照或機車駕駛執照) 之原則，應換發較高一
    級車類之駕駛執照，因其具備較低級車類之駕駛資格，故憑
    其換發取得較高一級車類之駕駛執照，准其駕駛較低級車類
    之車輛。按95年3 月1 日施行道路交通管理處罰條例第68條
    修正條文規定後，依修定條文規定，如汽車駕駛人領有汽車
    及機車駕駛執照者，其若係駕駛汽車違規應受吊扣駕駛執照
    處分，當以吊扣其所領有憑以許可駕駛汽車行駛道路之汽車
    駕駛執照；若駕駛機車違規應受吊扣駕駛執照處分，則吊扣
    其領有之機車駕駛執照，復如駕駛人係僅領有汽車駕駛執照
    或機車駕駛執照之一，且其駕駛道路除有違反處罰條例第21
    條第1 項第2 款、第21條之1 第1 項第2 款及第22條第1 項
    第4-6 款等規定之情形者，如依規定尚應受吊扣駕駛執照處
    分之情形時，既其駕駛執照使用已有違反上開第21條、第21
    條之1 及第22條等相關條款規定之具體事實在案，其於違規
    行為時係以其領有使用之上開駕駛執照，而本案駕駛人僅領
    有普通大貨車駕駛執照，核已有違反道路交通管理處罰條例
    第22條第1 項第4 款規定之具體事實，其於違規行為時，係
    以其領有之駕駛執照之持照條件行駛公路，當為明確，自應
    以其領有之普通大貨車駕駛執照為吊扣處分。(二)酒駕吊扣駕
    駛執照處分之目的並非僅為處罰違反道路交通管理事件之行
    為人而已，尚有暫時禁止行為人於道路上駕駛，以免造反用
    路人重大傷亡。倘汽車駕駛執照所有人因騎乘普通重型機車
    酒後駕車違反道路交通管理處罰條例第35條規定，但由於其
    無考領普通重型機車駕駛執照而得以免於吊扣處分，顯有違
    公平原則，更無異容許此不安全駕駛人仍可反覆經常酒後駕
    駛，致對其他無辜用路人遭受危險性相對高，此非對酒駕處
    分違規立法之目的，況以該駕駛人駕駛機車輕率酒後違規，
    顯然漠視自身對保持交通安全之責任，亦不顧其他用路人之
    生命、身體、健康之危害及他人家庭完整，生計維持，自不
    得於酒後違規遭吊扣普通大貨車駕駛執照後，反指自己工作
    權遭剝奪，豈為事理由之平等語，指摘原裁定不當。
四、惟查：道路交通管理處罰條例第68條之條文提案修正理由係
    以「原條文將違法或違規駕駛人所持有各級車類之駕駛執照
    一併吊扣或吊銷失之過酷，影響人民工作及生活甚鉅，爰修
    正之」等語，顯見依現行道路交通管理處罰條例規定，不得
    吊扣駕駛人所持有他級駕駛執照，亦即於為吊扣駕駛人駕駛
    執照之處分時，僅得吊扣駕駛人違規時所駕駛該級車類之駕
    駛執照，以限制其繼續駕駛該級車類行駛道路之權利。再者
    ，以行政行為採取之方法所造成之損害不得與欲達成目的之
    利益顯失均衡，行政程序法第7 條第3 款定有明文。依道路
    交通安全規則第61條第1 項第3 款規定，汽車駕駛人取得高
    一級車類之駕駛資格者，應換發駕駛執照，並准其駕駛較低
    級車類之車輛，已領有大貨車駕駛執照者，得駕駛小型車、
    輕型機器腳踏車。而本件異議人係駕駛重型機車違規，若其
    大貨車駕駛執照因而遭吊扣，將造成異議人不能駕駛大貨車
    、輕型機車之結果，則原處分機關採取吊扣異議人大貨車駕
    駛執照，以達成限制其駕駛自小客車之目的，所造成損害（
    異議人喪失繼續駕駛大貨車之權利）已與欲達成目的之利益
    顯失均衡，復與前揭道路交通管理處罰條例第68條之修法意
    旨不合，已逾越道路交通管理處罰條例之規範範圍，與法律
    保留原則相悖，自無可採，抗告人執上開理由指摘原裁定不
    當，為無理由，應予駁回。
五、據上論結，應依道路交通案件處理辦法第26條，刑事訴訟法
    第412 條，裁定如主文。
中    華    民    國    98    年    9     月    30    日
                   刑事第四庭   審判長法  官  蕭權閔
                                      法  官  陳吉雄
                                      法  官  李嘉興
以上正本證明與原本無異。
不得再抗告。
中    華    民    國    98    年    9     月    30    日
                                      書記官  郭榮芳


司法院資訊處製作；財團法人民間司法改革基金會備份。
